# 关于处置少数股权形成的资本公积在处置子公司时的处理的再思考

提问人：nikan 时间：2011-03-20 13:57:23
关于这个问题，前段时间在本版有所谈论，两种观点：一种观点认为，由于当时处置少数股权形成的资本公积属于权益性交易，而非综合收益，因此在处置子公司时，亦不能将其转入处置收益；另一种观点认为可以转。 这两天我又反复思考了这个问题，现将最近的思考结果向各位汇报一下，不当之处，望各位网友批评指正。
在合并理论下，丧失控制权下处置股权，是视同将子公司的资产、负债处置。也即对于合并主体而言，处置子公司的收益应当是处置价格减去子公司在合并报表的账面净资产，然后将该项处置收益在多数股东和少数股东之间分摊。 但是在现行准则下，只计量归属于多数股东的这部分处置收益。我个人认为是不符合实体理论的。如同仅确认归属于多数股东的商誉一样。而正是这种处置收益的不完全确认法导致我们在对收购（处置）少数股权时产生的资本公积处理时容易产生这样的判断：站在合并主体而言，该项交易（处置少数股权）不会给合并主体带来收益，因此在处置时亦不应计入处置损益。实际上，如果采用处置收益完全确认法，在合并处置收益不发生变化情况下，多数股东和少数股东之间分配额会出现变化。 举个例子，A公司持有B公司80%股权，合并层面的长期股权投资账面价值是 80 万，B公司净资产 100 万。 2009 年 12 月 31 日，A公司处置了拥有B公司的20%股权，处置该部分股权后，未丧失对其的控制权。在处置日，B公司净资产公允价值是 200 万，处置价格是 40 万（B公司净资产公允价值×20%），对于A公司而言形成处置收益 20 万（处置对价 40 万－按20%享有B公司账面净资产 20 万），在合并报表层面，该处置收益作为多数股东和少数股东的交易计入资本公积。 2010 年 12 月 31 日，A公司处置了B公司所有股权，不再将其纳入合并范围。在处置日，B公司净资产公允价值仍为 200 万，账面净资产仍为 100 万，处置价格 120 万（处置日B公司净资产公允价值×20%）。站在合并主体来看，视同将B公司的净资产处置，应形成处置收益 100 万（B公司净资产公允价值 200 万－账面净资产 100 万），对于该 100 万收益，应按多数股东和少数股东分摊，其中，多数股东（60%）分摊到 60 万，少数股东分摊到 40 万。根据我国准则，不确认归属于少数股东的处置收益 40 万。
但多数股东从该子公司处置中获得的收益应当是 60 万+20万＝ 80 万，而少数股东只有 20 万。因为归属于多数股东的收益中，在处置少数股权（20%）的时候已经实现了 20 万，而归属于少数股东的收益却只有 20 万，因为其在 2009 年购买的20%股权并未实现收益。
因此在合并报表中列示归属于多数股东的处置收益是 60 万，我个人认为是有问题的。只有列报 80 万，才能反映该项处置子公司行为产生的收益在多数股东和少数股东之间的分配。
但我的这种理解，似乎不符合国际会计准则的规定。在《国际会计准则第 27 号－合并财务报表和单独财务报表》结论基础第 58 段中，在阐述多步骤安排处置子公司股权，国际会计准则理事会也承认会导致与一次性处置子公司股权不同的结果，这就间接证明了国际会计准则理事会认为处置少数股权形成的资本公积在处置子公司的时候不能转入处置损益（如果可以转损益，那就不会存在一次性处置和多步骤处置的结果差异）。此外，该项准则第 34 段中规定，丧失对子公司控制权，应当以丧失控制权日的账面价值终止确认子公司资产和负债，以及非控制权益（少数股东权益）。这项规定意味着在合并报表不可能体现子公司整体资产、负债的处置情况，而只能体现归属于母公司的处置损益。
综上所述，我认为，将该项资本公积在子公司处置时转入处置损益可能更符合实体理论的精神。但与国际会计准则的规定存在冲突。
[ 本帖最后由 nikankan 于 2011-3-20 15:56 编辑 ]

回答人：chenyiwei
个人看法是：这类问题在理论探讨方面是具有价值的。现在实体理论的规定确实存在很多不完善的地方，例如允许在企业合并中选择确认对应于少数股权的商誉，但是在处置子公司股权导致丧失控制权时却又不确认少数股权部分对应的处置损益，两者存在矛盾和不一致。您所说的这个问题实际上就是由这一不一致导致的。 但是，在目前准则未作修改的情况下，还是应当按照现行准则的规定进行实务处理。 另外，个人理解，确认处置损益并不是从“母公司股东”的角度，而是从本会计主体（合并集团）的角度考虑。

回答人：chenyiwei
回复 藤椅 ly680418 的帖子由权益性交易形成的资本公积，在相关资产处置时也不转入损益或留存收益。

回答人：chenyiwei
回复 地板 ly680418 的帖子这个问题以前讨论过，但没有达成共识。你可以搜索一下本版面。 我的个人意见是：在中国会计准则未引入“经济主体”作为会计主体的情况下，以后没有子公司，不再需要编制合并报表，则原先的合并报表会计主体将不复存在，以后编制个别报表时不需要考虑和之前的合并报表相衔接的问题。

提问人：zxxiao2007 时间：2014-01-07 13:04:58
处置少数股权形成的资本公积在处置此子公司时，原合并主体在以后若还存在其他子公司，在编制合并报表时如何考虑和之前的合并报表相衔接的问题。是否还得把资本公积转入期初未分配利润只是不影响当期损益吧

回答人：chenyiwei
以后在编制合并报表时，一直要延续该资本公积恢复处理的分录（涉及资本公积和未分配利润两个项目之间的一增一减）。

提问人：zxxiao2007 时间：2014-01-08 09:35:45
陈版，您的意思是处置少数股东权益形成的资本公积在全部处置子公司后，该笔资本公积仍存在，每年合并报表都得编制此笔调整分录？我看一上市公司的附注披露资本公积增减原因：因购买年度处置少数股东股权而减少的资本公积，本期将该子公司出售，资本公积转回。此披露是否有问题

回答人：chenyiwei
是这样理解。不清楚你所说的公司的具体情况，不便评论，但从字面意思看，这样的会计处理很可能是不恰当的。

提问人：呼叫帮助 时间：2017-10-21 13:44:34
以后没有子公司，不再需要编制合并报表，则原先的合并报表会计主体将不复存在，以后编制个别报表时不需要考虑和之前的合并报表相衔接的问题。 我最近也做了这样的案例，年报审核没有通过，原因是与上年数字不衔接。陈版如果今年的单户报表非要上年的合并数，这之间的差额放在哪里合适？是否放在其他因素调整栏？

回答人：chenyiwei
这种情况下的单户报表与此前的合并报表本来就无法衔接的。硬要调平并不恰当。